臺灣基隆地方法院基隆簡易庭民事判決
110年度基簡字第637號
原      告  行政院農業委員會林務局羅東林區管理處

法定代理人  蕭崇仁  
訴訟代理人  曾智群律師
被      告  張建生  


            張釋謙（原名張宜豐）



            林宏彬  


            陳正達（原名陳德倫）





            葉永杰  

            喬恒忠  

            許志帆  


            黃志豪  


            許世樹  

            李明修  

            蘇文忠  



            蘇冠肇  


上列當事人間回復原狀等事件，本院於民國110年8月25日辯論終
結，判決如下：
    主      文
被告應將坐落新北市○○區○○段000○000地號土地如附圖433⑴、439
⑴所示之一般事業廢棄物清除，並將上開土地騰空返還原告。
被告應給付原告新臺幣柒仟零壹拾肆元，及自民國一百一十年四
月三日起至清償日止，按週年利率百分之五計算之利息，暨自民
國一百一十年一月一日起至返還前開土地之日止，按月給付原告
新臺幣壹佰陸拾參元。
原告其餘之訴駁回。
訴訟費用由被告負擔。
本判決第一項命返還土地之部分，及第二項命給付金錢之部分就
已到期之金額，得為假執行。但被告如就本判決第一項命返還土
地之部分以新臺幣壹拾玖萬陸仟柒佰伍拾伍元、第二項命給付金
錢之部分以到期金額之全額為原告供擔保後，得免為假執行。
    事實及理由
一、按當事人之法定代理人其代理權消滅者，訴訟程序在有法定
    代理人承受其訴訟以前當然停止。民事訴訟法第170條固有
    明文。惟依同法第173條前段規定，上開當然停止之規定於
    有訴訟代理人時不適用之。又上開當然停止規定之承受訴訟
    人，於得為承受時，應即為承受之聲明，同法第175條第1項
    亦有明定。查原告之法定代理人原為賴錫祿，本件訴訟繫屬
    後，於民國110年1月16日變更為蕭崇仁，有原告提出之行政
    院農業委員會110年1月13日農人字第1100701348號人事派令
    （本院卷㈡第177頁）在卷可稽；是原告現今之法定代理人蕭
    崇仁以書狀聲明承受訴訟（本院卷㈡第175頁），核與法律規
    定相符，應予准許。
二、被告張釋謙經合法通知，未於言詞辯論期日到場，核無民事
    訴訟法第386條各款所列情形，爰依民事訴訟法第385條第1
    項前段之規定，准原告之聲請，由其一造辯論而為判決。
三、原告主張：
    坐落新北市○○區○○段000○000地號土地（下稱系爭土地）為
    中華民國所有，管理機關為原告；而被告張建生則於106年5
    月17日上午8時左右，先僱請被告林宏彬駕駛挖土機前往系
    爭土地除草並開挖整地，再利用無線電頻道之播送，通知被
    告陳正達、黃志豪、喬恒忠、許世樹、李明修、蘇文忠、許
    志帆、葉永杰、蘇冠肇9人，駕駛曳引車裝載一般事業廢棄
    物至系爭土地傾倒如附表所示，至於被告張釋謙則於系爭土
    地之入口處把風，並且負責指揮、引導曳引車司機進入系爭
    土地傾倒廢棄物。因被告張建生、張釋謙、林宏彬、陳正達
    、葉永杰、喬恒忠、許志帆、黃志豪、許世樹、李明修、蘇
    文忠、蘇冠肇12人，均無合法權源，卻藉由上開分工模式，
    共同於系爭土地傾倒廢棄物，占用系爭土地如附圖433⑴、43
    9⑴所示範圍（占地面積各為90.97、40.20平方公尺），妨害
    原告就系爭土地所有權之圓滿行使，是原告自得依侵權行為
    以及民法第767條之法律關係，請求被告除去坐落系爭土地
    如附圖433⑴、439⑴所示之一般事業廢棄物，以期回復系爭土
    地之原狀；又被告無權占用系爭土地如附圖433⑴、439⑴所示
    ，乃無法律上之原因，受有相當於租金之利益，並致原告不
    能行使所有權而受損害，是原告自得本於不當得利之法律關
    係，參酌土地法、平均地權條例、平均地權條例施行細則之
    相關規定，以系爭土地公告地價按年租金率5%計算，請求被
    告自106年5月17日起至回復土地原狀之日，給付原告相當於
    土地租金之不當得利。基上，爰聲明：
  ㈠被告應將坐落系爭土地如附圖433⑴、439⑴所示之一般事業廢
    棄物清除，並將上開土地騰空返還原告。
  ㈡被告應給付原告新臺幣（下同）7,172元，及自起訴狀繕本送
    達最後一位被告之翌日起至清償日止，按週年利率5%計算之
    利息，暨自110年1月1日起至返還前開土地之日止，按月給
    付原告163元。
四、被告答辯：
　㈠被告張建生：
　　被告張建生願協助原告清理廢棄物。
  ㈡被告張釋謙：
  　被告張釋謙經本院合法通知，未於言詞辯論期日到場，亦未
    提出書狀為任何聲明或陳述。
　㈢被告林宏彬：
　　被告林宏彬受雇主張建生之指示，駕駛挖土機至系爭土地進
    行除草與開挖整地，被告林宏彬既不知系爭土地遭人傾倒廢
    棄物，亦無妨害原告所有權行使之意思，故被告林宏彬充其
    量僅係受張建生利用之工具，而非本件妨害原告所有權之行
    為人。基上，爰聲明：原告之訴駁回。
　㈣被告陳正達：
　　被告陳正達否認傾倒廢棄物。 
  ㈤被告葉永杰：
　　被告葉永杰否認傾倒廢棄物。
  ㈥被告喬恒忠：
　　被告喬恒忠否認傾倒廢棄物。
  ㈦被告許志帆：
　　被告許志帆否認傾倒廢棄物。
  ㈧被告黃志豪：
　　被告黃志豪否認傾倒廢棄物。
  ㈨被告許世樹：
　　被告許世樹否認傾倒廢棄物。
  ㈩被告李明修：
　　被告李明修否認傾倒廢棄物。
  被告蘇文忠：
　　被告蘇文忠否認傾倒廢棄物。
  被告蘇冠肇：
　　被告蘇冠肇僅止傾倒一台。
五、本院判斷：
  ㈠系爭土地乃中華民國所有，管理機關為原告乙節，首經原告
    提出土地建物查詢資料（本院卷㈠第27頁至第29頁）為證，
    經核無訛。其次，被告張建生於000年0月00日上午8時左右
    ，先僱請被告林宏彬駕駛挖土機前往系爭土地除草並開挖整
    地，再利用無線電頻道之播送，通知被告陳正達、黃志豪、
    喬恒忠、許世樹、李明修、蘇文忠、許志帆、葉永杰、蘇冠
    肇9人，駕駛曳引車裝載一般事業廢棄物至系爭土地傾倒如
    附表所示，至於被告張釋謙則於系爭土地之入口處把風，並
    且負責指揮、引導曳引車司機進入系爭土地傾倒廢棄物；因
    被告張建生、張釋謙、林宏彬、陳正達、葉永杰、喬恒忠、
    許志帆、黃志豪、許世樹、李明修、蘇文忠、蘇冠肇12人，
    均無合法權源，卻藉由上開分工模式，共同於系爭土地傾倒
    廢棄物，占用系爭土地如附圖433⑴、439⑴所示範圍（占地面
    積各為90.97、40.20平方公尺），臺灣基隆地方檢察署檢察
    官遂就被告提起公訴，而刑事法院亦先、後以本院107年度
    原訴字第9號、臺灣高等法院108年度原上訴字第96號刑事判
    決，論被告犯廢棄物處理法第46條第4款之罪，並就被告處
    相應之有期徒刑在案（其中，被告張建生、張釋謙、蘇冠肇
    部分業已判決確定）。此亦經本院職權核閱部分刑事案卷確
    認屬實，有本院107年度原訴字第9號刑事判決（本院卷㈠第3
    1頁至第71頁）、臺灣高等法院108年度原上訴字第96號刑事
    判決（本院卷㈠第73頁至第116頁）在卷可參，復據本院會同
    原告前往現場履勘暨囑託新北市瑞芳地政事務所複丈屬實，
    有本院勘驗筆錄、現場照片（本院卷㈡第233頁至第245頁）
    、新北市瑞芳地政事務所110年6月24日新北瑞地測字第1106
    076005號函暨土地複丈成果圖（本院卷㈡第247頁至第250頁
    ）存卷為憑，並係被告張建生、張釋謙、蘇冠肇3人所不否
    認。而被告林宏彬雖辯稱其僅係依令除草整地，不知有人傾
    倒廢棄物云云（本院卷㈡第335頁至第337頁、第386頁），然
    被告林宏彬於刑案審理期間，除曾肯認刑事法院所確認之上
    開事實（見臺灣高等法院108年度原上訴字第96號卷㈠第368
    頁、第450頁），並曾多次坦承「設置於入口處之路障」，
    乃其駕駛挖土機移除無誤（見臺灣基隆地方檢察署106年度
    偵字第4460號卷【下稱4460號偵卷】㈠第20頁至第21頁、本
    院107年度原訴字第9號卷【下稱刑一審卷】第328頁至第329
    頁），兼之現場巡查員王錦鐘證稱：我於106年5月11日（即
    案發前6日）下午2時前往巡查，系爭土地之入口處猶有「2
    個水泥塊牽拉鏈條」作為路障，而跨越該「入口路障」徒步
    深入，106年5月11日之現場猶「無」廢棄物等語（見刑一審
    卷㈡第81頁至第91頁），以及警員王騰毅證稱：我於106年5
    月17日（即案發當日）上午11點多，因民眾檢舉到場蒐證，
    當時除見砂石車（意指曳引車）多輛進出（傾倒廢棄物），
    現場並有「山貓」（意指挖土機）1台，而棄置現場之廢棄
    物則已呈「平坦」狀態（業經整平）等語（見刑一審卷㈡第1
    15頁至第119頁），可徵「被告林宏彬除曾駕駛挖土機移除
    路障，便利曳引車載送廢棄物進出現場，並曾於曳引車傾倒
    廢棄物以後，駕駛挖土機予以『整平』」，是其辯稱「不知情
    （單純遭人利用）」云云之昧於事實，客觀上已然可見。至
    於被告陳正達、葉永杰、喬恒忠、許志帆、黃志豪、許世樹
    、李明修、蘇文忠8人，雖均否認有何傾倒廢棄物之行止（
    本院卷㈡第386頁至第387頁；且彼等於刑案審理期間，一致
    聲稱彼等當日係「空車來回」），然陳正達等8人駕駛曳引
    車進出系爭土地如附表所示乙節，除經彼等8人於刑案偵審
    期間坦承在卷，並有擁恆文創園區監視錄影畫面擷取照片、
    行車時序表、行車路線圖、ETC行車紀錄（見4460號偵卷㈠第
    37頁至第43頁、第55頁至第63頁、第81頁至第87頁、第101
    頁至第109頁、第123頁至第131頁、第144頁至第153頁、第1
    64頁至第174頁、第211頁至第215頁、臺灣基隆地方檢察署1
    06年度偵字第2602號卷第10頁至第11頁、第21頁至第24頁、
    第31頁至第32頁、第41頁至第42頁、第49頁至第50頁、第60
    頁、第70頁至第71頁、臺灣基隆地方檢察署106年度他字第6
    56號卷第14頁、第18頁）可供查考，而參以警員王騰毅證稱
    ：我於106年5月17日到場蒐證，目睹砂石車（意指曳引車）
    多輛進出（傾倒廢棄物），經我調閱擁恆文創園區監視錄影
    畫面，方溯源查知當日進出砂石車均如附表所示等語（見刑
    一審卷㈡第115至119頁、4460號偵卷㈡第201頁），並佐以被
    告蘇冠肇敘稱：我是砂石車司機，在月眉土資場的「專用無
    線電頻道」上聽到張建生（綽號「臭豬」）說，可用較便宜
    的處理費至本案土地傾倒廢棄物，所以我才會車載廢棄物到
    場傾倒，而月眉土資場的「專用無線電頻道」也只有1個等
    語（見臺灣基隆地方檢察署106年度偵字第2603號卷【下稱2
    603號偵卷】第79頁、刑一審卷㈡第305頁至第310頁），再勾
    稽相關監視錄影畫面顯示「附表所示曳引車駛往現場之時，
    其車棚黑網係呈『隆起』狀態，而其駛離現場之時，其車棚黑
    網則呈『陷落』狀態」等情（見4460號偵卷㈠第40頁至第43頁
    、第59頁至第63頁、第84頁至第87頁、第104頁至第109頁、
    第126頁至第131頁、第147頁至第153頁、第168頁至第174頁
    、第214頁至第215頁），客觀上尤可合理推敲陳正達等8人
    ，均曾聽聞「張建生藉由無線電頻道播送之內容」，乃依言
    駕駛曳引車裝載一般事業廢棄物至現場傾倒如附表所示。互
    核勾稽上情以觀，本件已有客觀根據，而可合理推認「被告
    分工傾倒廢棄物從而占用系爭土地」之原告主張，兼之被告
    不能提出反證，推翻於其不利之上開事證，則回歸舉證責任
    分配之法理原則，本院自當逕認原告旨揭主張俱屬真實並為
    可採。
  ㈡按因故意或過失，不法侵害他人之權利者，負損害賠償責任
    。數人共同不法侵害他人之權利者，連帶負損害賠償責任。
    不能知其中孰為加害人者，亦同。造意人及幫助人，視為共
    同行為人。負損害賠償責任者，除法律另有規定或契約另有
    訂定外，應回復他方損害發生前之原狀。第1項情形，債權
    人得請求支付回復原狀所必要之費用，以代回復原狀。民法
    第184條第1項前段、第185條第1項、第2項、第213條第1項
    、第3項定有明文。是以侵權行為之損害賠償，乃以「回復
    原狀」為原則，「金錢賠償」為例外，故損害發生以後，倘
    有回復原狀之可能，受害人請求加害人賠償，應先請求其原
    狀之回復。次按所有人對於無權占有或侵奪其所有物者，得
    請求返還之；對於妨害其所有權者，得請求除去之。民法第
    767條亦有明定。承前㈠所述，被告藉由分工模式，共同於系
    爭土地傾倒廢棄物，占用系爭土地如附圖433⑴、439⑴所示範
    圍（占地面積各為90.97、40.20平方公尺），妨害原告就系
    爭土地所有權之圓滿行使；因原告所受損害，尚有回復原狀
    之可能，故原告本於侵權行為之法律關係，請求被告清除坐
    落系爭土地如附圖433⑴、439⑴所示之一般事業廢棄物，俾回
    復系爭土地所有權受侵害前之原狀，自有理由，應予准許。
    爰判決如主文第一項所示。
  ㈢按無法律上之原因而受利益，致他人受損害，應返還其利益
    ，民法第179條定有明文；而無權占有他人房屋或土地，可
    能獲得相當於租金之利益，此復為社會一般通常之觀念（最
    高法院61年台上字第1695號判例意旨參照）。承前㈠所述，
    被告藉由分工模式，共同於系爭土地傾倒廢棄物，占用系爭
    土地如附圖433⑴、439⑴所示範圍（占地面積各為90.97、40.
    20平方公尺），故被告顯係無法律上原因受有利益，並致原
    告不能行使所有權而受損害，是原告訴請被告返還其所受利
    得，尚屬有據而無不當；惟被告因無權占有而得受之利益，
    實乃其「使用」本身，因其性質無從返還，故應以「相當於
    租金」之數額，作為被告應返還之價額。第按城市地方房屋
    租金，以不超過土地及其建築物申報總價額年息10%為限；
    土地申報總價額，依法定地價，建築物價額，依該管市縣地
    政機關估定之價額，土地所有權人依土地法所申報之地價為
    法定地價，在平均地權條例實施區域，法定地價係指土地所
    有人於地政機關舉辦規定地價或重新規定地價時之公告期間
    內申報之地價，未於該期間內申報者，以公告地價之80%為
    其申報地價。公有土地及依本條例第16條規定照價收買之土
    地，以各該宗土地之公告地價為申報地價，免予申報。土地
    法第97條第1項、第148條、土地法施行法第25條、平均地權
    條例第16條、平均地權條例施行細則第21條前段分別規定甚
    明。本院審酌系爭土地乃公有（國有）地，因原告陳報系爭
    土地並「無」申報地價，其105年1月、107年1月、109年1月
    之公告地價，各為270元/㎡、300元/㎡、300元/㎡，有本院網
    頁查詢資料（本院卷㈡第341頁、第343頁）在卷可稽，經斟
    酌系爭土地之利用價值以及被告占用系爭土地之所受利益，
    認本件以公告地價5%計算相當於租金之損害，應屬適當；是
    依上開標準核算，原告應可請求被告給付106年5月17日迄10
    9年12月31日之利益，總計7,014元【計算式：（90.97㎡＋40.
    20㎡）×270元×5%×229/365＋（90.97㎡＋40.20㎡）×300元×5%×3＝
    7,014元，小數點以下四捨五入，以下均同】，並得請求被
    告自110年1月1日起至返還土地日止，每月給付利得164元【
    計算式：（90.97㎡＋40.20㎡）×300元×5%÷12＝164元】。從而
    ，原告於上開範圍以內，請求被告給付7,014元，及自起訴
    狀繕本送達最後一位被告之翌日即110年4月3日起至清償日
    止，按週年利率5%計算之利息，暨自110年1月1日起至返還
    前開土地之日止，按月給付原告163元，為有理由，應予准
    許，爰判決如主文第二項所示。至原告逾此範圍之請求，則
    乏根據，為無理由，應予駁回，爰判決如主文第三項所示。
六、本件事證已臻明確，兩造其餘攻擊、防禦方法及舉證，經本
    院審酌後，認對於判決結果均無影響，爰不一一論述，併此
    指明。　　
七、訴訟費用由敗訴責任較大之被告負擔。　　
八、本件係因訴訟標的金額未逾500,000元，適用簡易程序所為
    被告敗訴之判決，依民事訴訟法第389條第1項第3款，應依
    職權宣告假執行，併酌情宣告被告預供相當之擔保金額後，
    得免為假執行。
九、據上論結，本件原告之訴為一部有理由，一部無理由，依民
    事訴訟法第436條第2項、第385條第1項前段、第79條、第38
    9條第1項第3款、第392條第2項，判決如主文。
中　　華　　民　　國　　110 　年　　9 　　月　　8 　　日
                  基隆簡易庭法  官   王慧惠
以上正本係照原本作成。　　　　　　　　　  
對於本件判決如有不服，應於收受送達後20日內向本院提出上訴
書狀，上訴於本院合議庭，並按他造當事人之人數附具繕本。如
委任律師提起上訴者，應一併繳納上訴審裁判費。
中　　華　　民　　國　　110 　年　　9 　　月　　8 　　日
                            書記官   姚安儒
【附表】
編號 姓    名 營業貨運曳引車之車號 時              間 （民國） 備            註 ❶ 陳正達 167-W3 106年5月17日上午8時14分許、同日上午9時32分許、同日上午10時39分許 共3車次載運營建廢棄物 ❷ 葉永杰 2J-176 106年5月17日上午8時15分許、同日上午11時19分許 共2車次載運營建廢棄物 ❸ 喬恒忠 593-ZA 106年5月17日上午8時15分許、同日上午9時43分許 共2車次載運營建廢棄物  ❹ 許志帆 320-W3 106年5月17日上午8時16分許、同日上午9時53分許 共2車次載運營建廢棄物  ❺ 黃志豪 979-GT 106年5月17日上午8時16分許、同日上午9時49分許、同日上午11時13分許 共3車次載運營建廢棄物 ❻ 許世樹 892-HL 106年5月17日上午8時32分許、同日上午10時12分許 共2車次載運營建廢棄物  ❼ 李明修 543-HK 106年5月17日上午8時32分許、同日上午10時32分許 共2車次載運營建廢棄物  ❽ 蘇文忠 KLA-3562 106年5月17日上午10時21分許、同日上午11時31分許 共2車次載運營建廢棄物  ❾  蘇冠肇  205-ZX  106年5月17日上午10時32分許 共1車次載運營建廢棄物